臺灣嘉義地方法院刑事判決　　　　　　　　　　　　　　九十年度訴字第六一三號
　　公　訴　人　臺灣嘉義地方法院檢察署檢察官
　　被　　　告　丁○○
右列被告因侵占案件，經檢察官提起公訴（起訴案號：九十年度偵緝字第二三九號）
，本院判決如左：
    主  文
丁○○無罪。
    理  由
一、公訴意旨及所持論據均如附件起訴書所載。
二、按犯罪事實應依證據認定之，無證據不得推定其犯罪事實，又不能證明被告犯罪
    者，應諭知無罪之判決，刑事訴訟法第一百五十四條、第三百零一條第一項前段
    分別定有明文。且事實之認定，應憑證據，如未能發現相當證據，或證據不足以
    證明，自不能以推測或擬制之方法，為裁判基礎；而認定犯罪事實所憑之證據，
    無論係直接證據或間接證據，其為訴訟上之證明，須於通常一般之人均不致有所
    懷疑，而得確信其為真實之程度者，始得據為有罪之認定，倘其證明尚未達到此
    一程度，而有合理之懷疑存在，復無其他調查途徑可尋，法院即應為無罪之判決
    （最高法院四十年台上字第八六號判例、七十六年臺上字第四九八六號判例意旨
    參照）。再按，侵占罪之成立，以擅自處分自己持有之他人所有物，或變易持有
    之意為所有之意，而逕為所有人之行為，為其構成要件，雖行為之外形各有不同
    ，要必具有不法所有之意思，方與本罪構成之要件相符；侵占罪之主觀要件，須
    持有人變易其原來之持有意思而為不法所有之意思，如僅將持有物延不交還，不
    能遽論以該罪；最高法院十九年度上字第一○五二號、二十三年度上字第一九一
    五號判例意旨足資參照。
三、訊據被告丁○○，對於持有告訴人乙○○委託調換現金之票據，且將兌現後之現
    金暫時留置，惟堅詞否認有何公訴人起訴之侵占犯行，辯稱略以：被告係以駕駛
    挖土機為業，曾自八十八年二月間起至九十年二月止，受僱於告訴人乙○○，受
    僱期間乙○○所陸續開立或提出作為薪資給付之票據，皆先後跳票，共計積欠被
    告工資達二十萬六千八百三十元，故將所持票據兌領之現金暫時留置，以抵償欠
    款等語。
四、經查，告訴人乙○○在嘉義市第一信用合作社興嘉分社之支票帳戶（戶名嘉儂園
    藝有限公司乙○○），曾有發票日分別為九十年四月十七日、九十年四月三十日
    ，金額各為五萬元、四萬六千三百元，屆期提示均因存款不足退票，嗣於九十年
    四月二十五日、九十年五月九日再分別提示兌領，且該票據之背書人均為被告丁○○及證人甲○○等情，有該合作社之函文及所附支票二紙可稽。且被告丁○○
    持有告訴人乙○○所交付之票據二張，金額共計四萬元，均遭退票，業於本案偵
    查期間雙方結算債權債務關係，達成和解時，一併交還予告訴人乙○○，此有和
    解書一份可證，足見告訴人乙○○確實積欠被告丁○○票款。參諸證人甲○○於
    九十一年七月九日到庭具結，經與被告隔離訊問後證稱：「（你認識被告多久？
    你都和被告本人聯絡否？）二年多，他都拿票向我貼現，我賺一點利息，他共拿
    了三張支票向我兌現，三張都跳票，我找被告處理，他說叫我給他幾天時間，後
    來被告通知我錢存進去了，我再重新提出交換，第二次有領到錢；大部分都是和
    被告本人聯絡，只有一次他叫我對票主講，請票主趕快處理，被告說票是票主付
    給他開挖土地的工資，我當時對票主說時，他說目前有困難，我對票主不認識」
    等語，是告訴人乙○○開立上開支票予被告丁○○，被告丁○○為求週轉，再將
    支票背書轉讓予證人甲○○，惟有多張支票屆期未兌現之事實，堪予認定。互核
    同日證人丙○○亦到庭具結，經與被告隔離訊問後證稱：「（本件和解書是你寫
    的否？）我問我公司的法律顧問後打草稿給乙○○抄的，錢是我當場拿給他的，
    我和丁○○是小時候的鄰居，他後來到我公司（堆高工程公司）開怪手，我知道
    他和乙○○有一些債務的糾紛，他的前妻又離家出走留下二個小孩，我好意幫忙
    ，勸他趕快把事情解決，當時我不放心，所以要求在台南市東寧派出所寫和解書
    ，乙○○有跟二個開吊車的朋友來，我們把雙方債務結算清楚，扣除乙○○積欠
    丁○○的工資及二張退票，當場我親自交現金七萬元給乙○○，金額是林正正自
    己講的，本來被告說乙○○還欠他一些工資，我說算了，因為還要撫養二個小孩
    ，趕快把事情解決」等語，足堪認定告訴人乙○○與被告丁○○尚有諸多尚未結
    算之債權債務關係。綜上論述，被告丁○○因對於告訴人乙○○有若干債權關係
    ，且告訴人有多次之退票紀錄，票據信用不好，為求債權之擔保及雙方債務之結
    算，而暫時將告訴人乙○○所交付之系爭票據所兌領之現金佔有，待日後雙方結
    算後再予歸還或要求清償差額，實難謂有何不法所有之意圖，與侵占罪之主觀犯
    罪構成要件顯不該當。被告丁○○前揭辯解並非子虛，自可採信，公訴人所舉之
    證據不足為被告犯罪事實之認定。此外，復查無其他積極事證足認被告確有何違
    法犯行，既不能證明被告丁○○犯第三百三十五條或第三百三十六條侵占罪或其
    他罪刑，揆之前揭法條、判例之說明，應為無罪判決之諭知。
據上論斷，應依刑事訴訟法第三百零一條第一項，判決如主文。
本案經檢察官陳美君到庭執行職務
中      華       民      國   九十一    年      七      月      十六    日
                                臺灣嘉義地方法院刑事第一庭
                                         法  官  李  麗 萍
右正本證明與原本無異。
如不服本判決，應於判決送達後十日內向本院提出上訴狀( 應附繕本 )。
中      華       民      國   九十一    年      七      月      十六    日
                                        書記官  侯  麗  茹
